臺灣新竹地方法院刑事判決　　　　　　　 95年度易字第259號
公　訴　人　臺灣新竹地方法院檢察署檢察官
被　　　告　乙○○
　　　　　　　　　　　0號4樓.
選任辯護人　張堂歆律師
上列被告因竊盜案件，經檢察官提起公訴（95年度偵字第2193號
），本院判決如下：
    主  文
乙○○無罪。
    理  由
一、證據能力：
（一）按「被告以外之人於審判外之言詞或書面陳述，除法律有
      規定者外，不得作為證據」，刑事訴訟法第159條定有明
      文。關於本案證人甲○○於警詢所為之證述，係被告以外
      之人於審判外所為之陳述，且依上揭筆錄之記載，檢察官
      並未予證明該等筆錄具有較可信之特別情況，是依上開規
      定，該證人於警詢中所為之證述，無證據能力。
（二）本案所引用之本件卷內所有卷證資料（包含人證、文書證
      據及物證等證據），並無證據證明係公務員違背法定程序
      所取得；又本件為論斷依據之各項證據方法，除上揭證人
      甲○○於警詢所為之證述外，被告乙○○及選任辯護人於
      本院準備程序時表示對本案卷內其他人證、物證之證據能
      力均無意見，且於言詞辯論終結前，就本案證據之調查，
      均無任何異議，是均有證據能力，合先敘明。
二、公訴意旨略以：被告乙○○於民國94年12月間向力台營造有
    限公司（下稱力台公司）承攬力台公司自經濟部水利署第二
    河川局（下簡稱第二河川局）標得之新竹縣「福興溪後興橋
    下游、六股溪、德盛溪德盛村及鹽港溪南興橋上游右岸復建
    工程」（工程範圍包括新竹縣新豐鄉、湖口鄉、寶山鄉、新
    竹市，下稱本案工程），其見新竹縣湖口鄉德盛溪德盛村工
    區供填充石籠用之15公分以上塊角石不足，明知應以購買及
    現場篩選之方式取得施工所需之塊角石，竟意圖為自己不法
    之所有，於95年4月7日，指示證人即挖土機司機吳能和、證
    人即營業大貨車司機林慶俊（均另經臺灣新竹地方法院檢察
    署檢察官為不起訴處分）前往該工程位於新竹縣新豐鄉福興
    溪福興橋下游之另一工區（該區工作項目為鍍鋅包覆PVC甲
    種機編蛇籠換新工程），在福興溪後興橋下游左岸約100公
    尺處，由證人吳能和操作挖土機挖取塊角石後，交證人林慶
    俊駕駛惠隆貨運股份有限公司所有之車號GJ-935號營業大貨
    車，將塊角石外運至上開德盛溪德盛村四湖支線一工區，總
    計接續載出3車共約21立方米之塊角石，因認被告乙○○涉
    犯刑法第320條第1項竊盜罪嫌等語。
三、按犯罪事實應依證據認定之，無證據不得認定犯罪事實，刑
    事訴訟法第154條第2項定有明文。又事實之認定，應憑證據
    ，如未能發現相當證據，或證據不足以證明，自不能以推測
    或擬制之方法為裁判基礎；且認定犯罪事實所憑之證據，雖
    不以直接證據為限，間接證據亦包括在內，然無論直接或間
    接證據，其為訴訟上之證明，須於通常一般之人均不致於有
    所懷疑，而得確信其為真實之程度者，始得據之為有罪之認
    定；又認定不利於被告之事實，須依積極證據，苟積極證據
    不足為不利於被告之認定時，即應為有利於被告之認定，更
    不必有何有利之證據；已有最高法院40年臺上字第86號、30
    年上字第816號、76年臺上字第4986號判例可資參照。
四、公訴人認被告乙○○涉犯刑法第320條第1項竊盜罪嫌，所提
    出之證據即（一）被告乙○○之供述；（二）同案被告吳能
    和之供述；（三）同案被告林慶俊之供述；（四）證人甲○
    ○即第二河川局監工人員於警詢時之證述；（五）會勘紀錄
    、開挖區示意圖、現場蒐證照片多張、工程契約書影本、查
    扣機具資料卡、扣留機具設備清單。均為公訴人據為認定被
    告乙○○犯公訴人上開所指犯嫌之論據。
五、訊據被告乙○○固不否認有次承攬力台公司所承攬第二河川
    局之本案工程，並將本案工程中新竹縣新豐鄉福興溪福興橋
    下游之工區之砂石運往新竹縣湖口鄉德盛溪德盛村工區使用
    ，惟堅詞否認有何竊盜犯行，辯稱：係依據力台公司與第二
    河川局所簽訂之契約，指示將本工程內之砂石從一工區回填
    至另一工區，係在同一工程中使用，並無竊盜，且不知不得
    將工區砂石外運至另一工區使用等語。經查：
（一）被告為本案工程之次承攬人，於95年4月7日指示證人吳能
      和、證人林慶俊前往位於新竹縣新豐鄉福興溪福興橋下游
      之工區，在福興溪後興橋下游左岸約100公尺處，由證人
      吳能和操作挖土機挖取塊角石後，交證人林慶俊駕駛車號
      GJ-935號營業大貨車，將塊角石外運至本案工程中德盛溪
      德盛村四湖支線一工區，總計接續載出3車共約21立方米
      之塊角石，並未將砂石外運作其他用途等情，業經被告自
      警詢、偵查中供述明確，核與證人吳能和、林慶俊於警詢
      、偵查中證述之情形相符，自堪予採信。
（二）證人即第二河川局負責本件「福興溪後興橋下游、六股溪
      、德盛溪德盛村及鹽港溪南興橋上游右岸復建工程」之副
      工程司甲○○雖於本院審理時證述：本案工程共計有14個
      工區，工程範圍包含新竹縣市境內客雅溪、新竹縣寶山鄉
      鹽港溪及客雅溪、湖口鄉德盛溪及六股溪、新豐鄉福興溪
      等地。而本案工程在進行護岸修復過程中不同意承包商有
      將工區間砂石料互為使用的情形，並以發函方式通知承包
      商，以防止承包商將砂石載運出去。而本案工程契約補充
      說明書肆、一般施工規定十一、除契約另有規定或經工程
      司之指示外，所供給本工程之材料，不得擅自運出或移作
      本工程以外其他用途中「不得外運」之係指不得運出該工
      區以外的地區等語。且查本案工程契約補充說明書肆、一
      般施工規定載明「十一、除契約另有規定或經工程司之指
      示外，所供給本工程之材料，不得擅自運出或移作本工程
      以外其他用途」；本案工程契約補充說明書伍、工程材料
      及機具一節中有「十一、工程如設計有砂石、塊石、土方
      料等之取料區時，廠商應依指定位置及規定採取，並不得
      外運供其他用途使用，如廠商未依規定辦理，其衍生之一
      切法律責任概由廠商負責」之記載；及附件四土方工程「
      六、除契約另有規定及機關工程司指示外，在堤前臨水面
      堤腳、護岸或提防附屬建造物二０公尺以內，不得取土。
      如契約圖說有指定於河川區域內取土，廠商應依照施工補
      充說明書或圖示之範圍及位置取土，開挖之坡度不得大於
      四十五度並需以能維持邊坡穩定為原則。除契約另有規定
      或機關工程司指示外，該指定於河川區域之取土場，其土
      料僅供本工程使用及不得外運；如廠商未依規定辦理，其
      衍生之一切法律責任由廠商負責」等規定，雖均規範土方
      、石塊均不得外運至本工程以外使用，惟參以本案工程中
      有14個工區，且本案工程契約書工程名稱為「福興溪後興
      橋下游、六股溪、德盛溪德盛村及鹽港溪南興橋上游右岸
      復建工程」以觀，則上述僅供本工程使用，不得外運規定
      之「本工程」解釋上當包括14工區在內。另第二河川局就
      本院函詢依「施工補充說明書『伍、工程材料及機具』第
      四點及水二工字第09401015500號函之內容是否指本工程
      中14個工區各工區現場篩選之砂石不得送出該工區至本工
      程之其他工區使用？」問題時該局以95年7月31日水二工
      字第09550060450號函覆本院其中說明三記載「本工程共
      有14個工區，工程契約書中並未特別載明各工區間之砂石
      不得供本工程其他工區互為使用，惟砂石來源規定為購買
      及現場篩選」，是依第二河川局與力台公司所訂立之本案
      工程契約書內容而言，並未禁止各工區間之砂石不得供本
      工程其他工區互為使用等情應可認定。
（三）證人甲○○於本院審理時復證述：「（問：如果同一標廠
      商不同工區間互相運送石塊是否即為「外運」情形？本工
      程在執行過程中不同意承包商有這樣的行為。（問：請具
      體說明在執行過程中不同意的意思為何？）各工區進行護
      岸修復工程時，不同意承包商有工區間砂石料互為使用的
      情形。（問：如何讓承包商或施工的人得知「不同意」？
      ）即上揭河川局發給承包商及相關單位的函文。」「（問
      ：你在現場監工時，是否告訴現場施工人員不得將砂石運
      出工區外？）忘記了。」等語明確。又依證人甲○○上揭
      證述所指發函予承包商力台公司告知砂石不得外運之函文
      即第二河川局94年12月27日水二工字第09401015500號函
      之內容以觀，「本局辦理94年度『福興溪後興橋下游、六
      股溪、德盛溪德盛村及鹽港溪南興橋上游右岸復建工程』
      由力台營造有限公司承包，預定於94年12月20日開工、95
      年4月18日完工，本工程施工期間嚴禁土方外運‧‧‧」
      等語，僅能得知本案工程施工期間嚴禁土方外運，但是無
      明示禁止承包商將一工區之砂石運至另一工區使用。參以
      ，本案工程契約書工程名稱為「福興溪後興橋下游、六股
      溪、德盛溪德盛村及鹽港溪南興橋上游右岸復建工程」，
      則上揭函示中所謂「本工程」，依通常文義解釋，當係指
      「福興溪後興橋下游、六股溪、德盛溪德盛村及鹽港溪南
      興橋上游右岸復建工程」之整體而言，是證人甲○○直接
      將之解釋為本工程中之14各工區而言，尚無值採信。此外
      ，復無證據證明本案工程契約之承攬人力台公司及被告已
      得知第二河川局有不同意工區間砂石料互為使用的情形，
      是被告所辯不知不得將工區砂石外運至另一工區使用等語
      即值採信。
（四）另本案工程砂石來源為購買及現場篩選，其數量比例於測
      設當時各工區現況土質辨斷，以10％石料現場篩選，另90
      ％為外購，以作為編製預算單價之原則，然於發包標單上
      並無顯示該比例，契約書上亦未載明等情，有第二河川局
      95年8月21日水二工字第095500662090號函附於本院卷中
      可按，並經證人甲○○於本院審理時所證述：「（問：約
      定石塊來源？）預算編列是以現場篩選及購買。（問：現
      場篩選及購買有無比例分配？）現場篩選百分之十及購買
      百分之九十。（問：合約書有無如此規定？）合約書無此
      規定。（問：合約書有無規定石塊來源？）標單單價分析
      上有寫現場篩選及購買，沒有載明比例。（問：有無要求
      承包商現場篩選及購買比例？）沒有。」等語一致。又本
      案工程契約之單價分析表（本件工程契約書第17、18、19
      頁）中塊角石現場篩選及購買是指整體工程來看，而石塊
      單價沒有區分10％現場篩選、購買90％之區別，不論現場
      取材或價購計價的時候是用同一價格計算。河川局並沒有
      到各工區現場實際丈量計算各工區含石量總量，並不曉得
      10％數量實際有多少，而承包商亦無法確認採集現場石材
      數量是否達10％，因此亦看不出來每工區可否看出超過10
      ％石塊被超挖，且本工程設有取料區即指各工區現場位置
      就地取材等情，亦經證人甲○○於本院審理時證述明確。
      依上所述，本工程各工區所需砂石依本案工程契約約定，
      河川局顯然同意承攬人自各工區就地現場篩選取材，雖於
      編製預算當時以區分10％現場篩選、購買90％為基礎加以
      編製，惟於契約當中並無記載該比例，不論現場篩選或購
      買均依相同單價計價，又未實際至各工區丈量可用之現場
      篩選砂石之數量，亦未在施工現場管控，且取料區即各工
      區現場位置就地取材，則河川局與力台公司簽訂本件工程
      契約當時並未限制並控管承攬人自各工區就地現場篩選取
      材之數量，因此可以認定只要承攬人自現場篩選之砂石係
      於本工程中使用即應符合本案工程合約之規定。雖被告於
      本院審理中亦供稱：15公分以上直徑石塊外購成本1立方
      米含運送成本400元，而現場篩選比較便宜，1立方米200
      元等語，惟既然本案工程契約於訂定時未限制力台公司可
      在現場篩選砂石之數量，則如被告於現場施作時可以篩選
      較多之砂石運用，本即合乎契約約定，此項成本降低當為
      力台公司乃至被告所能取得之合法利益，而且並無證據資
      料顯示實際本案工程當中究竟有多少比例之砂石係由現場
      篩選取得，是尚難僅以被告上揭供述現場篩選砂石之成本
      較向外購買為低，即遽以認定被告主觀上為降低承攬工程
      施工成本，而竊取上揭新竹縣新豐鄉福興溪福興橋下游工
      區之砂石之不法所有意圖。且實際上而言當被告將新竹縣
      新豐鄉福興溪福興橋下游工區之公有砂石運往新竹縣湖口
      鄉德盛溪德盛村工區使用填製石籠時當該石籠完成時即成
      為公物，被告將砂石取之於業主用之於業主，則顯然被告
      就該砂石之所有權而言並未有為自己或第三人不法所有之
      意圖，亦可認定。
（五）證人甲○○於本院審理時另證述：本工程所有工區，沒有
      特別告知各工區間不得外運，但要求各工區土石不得互為
      使用。但要求工區間土石不得互為使用的依據未特別載明
      ，為監工人員對工程的認知。且就上揭第二河川局94年12
      月27日水二工字第09401015500號函為其所承辦，惟該內
      容之法律上依據並不清楚等語。且就上揭第二河川局94年
      12月27日水二工字第09401015500號函係河川局工程開工
      以後的慣例都會發這種嚴禁土方外運的函文給正本、副本
      欄所載單位。要讓地方政府、警察局知道我們的工程開始
      施工，希望他們能夠配合施工期間相關措施，例如加強巡
      防，如果有土方外運的情形是違法的，就可以查緝等語。
      惟第二河川局與力台公司所簽訂之本案工程契約為私法上
      承攬契約，對於締約雙方之權利義務關係當以本案契約工
      程書之規範為依據，而第二河川局為締約之一方，依契約
      對等原則，當不得以一方之意思而片面變更或限縮契約條
      款之約定，除非第二河川局基於行政主管機關之地位依據
      法令之規定，明白表示執行該法令內容而函示方式始可對
      契約另一方即承攬人發生拘束之效力，然而證人甲○○上
      揭證述內容以觀，其所謂各工區間土石不得外運至他工區
      使用為監工人員對工程的認知並未有法令或契約約定作為
      依據，而上揭第二河川局94年12月27日水二工字第094010
      15500號函內容中「本工程施工期間嚴禁土方外運」之意
      涵亦與證人甲○○上揭證述內容所謂要求各工區土石不得
      互為使用，尚有差距。另外證人甲○○對於將工區中石塊
      運走是否會對河床、河流有無影響亦無法判斷，是顯然證
      人甲○○所承辦上揭第二河川局94年12月27日水二工字第
      09401015500號函，亦非基於河流安全所為，依其上揭所
      述，僅在單純防止施工工區砂石非用於工程遭外運情形。
      既然第二河川局非基於法令而發佈第二河川局94年12月27
      日水二工字第09401015500號函，就基於契約當事人身分
      之定作人一方而言，當然不得以該函片面變更本案工程契
      約約定，否則與國家訂立私法契約之一方，隨時可能因國
      家機關任何片面之函文或執行公務員單方面對該私法契約
      之解釋，即可能面臨刑事制裁，當亦違反法律安定性、誠
      信原則以及刑罰之最後手段性及比例原則。
（六）綜上所述，本案工程契約並未禁止各工區間之砂石不得供
      本工程其他工區互為使用，而本案工程砂石來源為購買及
      現場篩選且未限制現場篩選之數量、比例，則被告將本案
      工程中之新竹縣新豐鄉福興溪福興橋下游工區之砂石運往
      本案工程中之新竹縣湖口鄉德盛溪德盛村工區使用，並未
      違反本案工程契約，而依證人甲○○證稱，本案被告所請
      領子塊角石費用亦未逾該項費用之預算，此外，復無證據
      證明被告有因將本案工程中之新竹縣新豐鄉福興溪福興橋
      下游工區之砂石運往本案工程中之新竹縣湖口鄉德盛溪德
      盛村工區使用而獲取不法利益情形，是縱然被告因現場篩
      選之砂石而降低成本獲利，亦係符合本案工程契約之約定
      ，而上揭第二河川局94年12月27日水二工字第0940101550
      0號函之內容之客觀文意並不足以認定第二河川局有禁止
      各工區間之砂石不得供本工程其他工區互為使用，且縱如
      文意係禁止各工區砂石互為使用，亦不能僅依契約當事人
      一方即第二河川局單方之解釋，即生拘束契約他方即力台
      公司及被告之效力。況且被告將新竹縣新豐鄉福興溪福興
      橋下游工區之國家所有砂石運往本案工程中之新竹縣湖口
      鄉德盛溪德盛村工區之國家工程使用，被告就該砂石之所
      有權而言並未有為自己或第三人不法所有之意圖。是公訴
      人所援證據均不足以積極證明被告有何竊盜之犯行，本院
      復查無其他積極證據證明被告有何公訴人所指之犯行，揆
      諸上揭說明，不能證明被告犯罪，依法自應為被告無罪之
      諭知。
六、依刑事訴訟法第301條第1項，判決如主文。
本案經檢察官林鳳師到庭執行職務。
中　　華　　民　　國　　96　　年　　7 　　月　　31　　日
                  刑事第二庭  審判長法　官　汪漢卿
                                    法  官  林佑珊
                                    法  官  方鴻愷
以上正本證明與原本無異。
如不服本判決應於收受本判決後十日內向本院提出上訴書狀，其
未敘述上訴理由者，並得於提起上訴後十日內向本院補提理由書
狀( 均須按他造當事人之人數附繕本 )「切勿逕送上級法院」。
中　　華　　民　　國　　96　　年　　8 　　月　　3 　　日
                                    書記官  吳美雲
